臺灣臺南地方法院臺南簡易庭民事判決
111年度南簡字第661號
原      告  劉金龍  
訴訟代理人  袁世蘋  
被      告  林家莉  

上列當事人間請求遷讓房屋事件，本院於民國111年7月18日言詞
辯論終結，判決如下：
    主      文
一、被告應將門牌號碼臺南市○區○○路000巷00號7樓房屋遷讓返
    還予原告。
二、被告應自民國111年7月20日起至遷讓返還前項房屋予原告之
    日止，按月給付原告新臺幣11,000元。
三、訴訟費用5,410元，其中新臺幣4,410元由被告負擔，新臺幣
    1,000元由原告負擔（減縮部分）。
四、本判決得假執行。但被告如以新臺幣407,200元為原告預供
    擔保，得免為假執行。
    事實及理由
一、訴狀送達後，原告不得將原訴變更或追加他訴。但擴張或減
    縮應受判決事項之聲明，不在此限。民事訴訟法第255條第1
    項第3款定有明文。本件原告起訴時之聲明如民事起訴狀所
    載（見補字卷第17頁），嗣於民國111年6月20日言詞辯論期
    日變更聲明請求如後述訴之聲明所示（見南簡卷第49至50頁
    ），核與上開規定相符，應予准許。
二、原告起訴主張：
㈠、被告前向原告承租原告所有之臺南市○○路000巷00號7樓房屋
    （下稱系爭房屋），約定租賃期限自107年5月20日起至108
    年4月20日止，並簽立房屋租賃契約書，房東部分由原告配
    偶袁世蘋之哥哥即訴外人袁世忠隱名代理與被告簽約。嗣租
    期屆滿後被告仍持續使用收益系爭房屋並給付租金，該租賃
    契約轉為不定期租約（下稱系爭租約）。又原告配偶袁世蘋
    於111年1月21日與被告以Line通話聯繫，通話中以自住自用
    為由，向被告為終止租約之意思表示，同日原告亦以簡訊通
    知被告「租約早就到期，不能一延再延，請被告於111年2月
    28日前交屋」，此日之後，袁世忠並一再通知被告請於2月2
    8日交屋，並向被告稱屋主要「收回自行使用」，惟被告屆
    期後仍拒絕將系爭房屋遷讓返還予原告。原告女兒在南科工
    作，目前申請育嬰留停照顧小孩，原告年事已屆退休，欲搬
    回臺南與女兒同住，並幫忙女兒照顧小孩等語。為此，原告
    依租賃物返還請求權、所有物返還請求權及不當得利之法律
    關係，提起本件訴訟。
㈡、並聲明：
　⒈被告應將系爭房屋遷讓返還予原告。
　⒉被告應自111年7月20日起至遷讓返還系爭房屋之日止，按月
    給付原告11,000元。
　⒊願供擔保請准宣告假執行。
三、被告則以：系爭房屋在7樓，6樓某戶鄰居（非在系爭房屋正
    下方）一直以被告製造噪音為由，向管理委員會及原告反應
    ，要求不要將系爭房屋租給被告。被告希望可以繼續承租系
    爭房屋，被告每個月都有固定付房租，也沒有在系爭房屋從
    事違法活動，原告女兒的公司在南科，其上班地點距離系爭
    房屋蠻遠的，原告以幫忙女兒照顧小孩為由，要收回系爭房
    屋自住，並不可採。並聲明：原告之訴駁回；如受不利之判
    決，願供擔保，請准宣告免為假執行。
四、兩造不爭執事項：
㈠、被告前向原告承租原告所有之系爭房屋，約定租賃期限自107
    年5月20日起至108年4月20日止，並簽立房屋租賃契約書，
    房東部分由原告配偶之哥哥袁世忠隱名代理與被告簽約。租
    期屆滿後被告仍持續使用收益系爭房屋並給付租金，系爭租
    約為不定期租約。
㈡、原告配偶袁世蘋於111年1月21日與被告以Line通話聯繫，通
    話中以自住自用為由，向被告為終止租約之意思表示，同日
    原告亦以簡訊通知被告「租約早就到期，不能一延再延，請
    被告於111年2月28日前交屋」（見南簡卷第63頁）。此日之
    後，袁世忠並一再通知被告請於2月28日交屋，袁世忠並向
    被告稱屋主要「收回自行使用」（見南簡卷第105頁）。
㈢、原告於111年1月21日有領走被告寄放在管理室111年1月20日
    至2月20日之租金11,000元。此後原告即向管理室表示拒收
    被告寄放之金額。然被告於111年3月4日、3月21日、4月20
    日、5月21日、6月20日各轉帳11,000元至袁世忠金融帳戶內
    。
五、得心證之理由：　　　　
㈠、本件兩造爭執事項為「原告以自住為由終止系爭租約，有無
    理由」（見南簡卷第133頁）。按未定期限者，各當事人得
    隨時終止契約。但有利於承租人之習慣者，從其習慣。前項
    終止契約，應依習慣先期通知。但不動產之租金，以星期、
    半個月或一個月定其支付之期限者，出租人應以曆定星期半
    個月或一個月之末日為契約終止期，並應至少一星期、半個
    月或一個月前通知之。承租人於租賃關係終止後，應返還租
    賃物；所有人對於無權占有或侵奪其所有物者，得請求返還
    之。出租人非因下列情形之一，不得收回房屋：一、出租人
    收回自住或重新建築時。民法第450條第2項、第3項、第455
    條前段、第767條第1項前段及土地法第100條第1款分別定有
    明文。又土地法第100條第1款所謂收回自住，係指出租人對
    於其出租未定期限之房屋，有收回自住之正當理由及必要情
    形而言。故出租人以收回自住為原因請求返還房屋，須具備
    上述要件並能為相當之證明始得為之（最高法院41年台上字
    第138號判決先例意旨）。經查：
　⒈原告女兒任職於茂迪股份有限公司（位於臺南市新市區），
    目前申請育嬰留停照顧小孩，原告現開設診所，但已屆70歲
    ，欲退休後在臺南有住處以便就近幫忙女兒照顧小孩，有原
    告及原告女兒之聲明書在卷可稽（見南簡卷第53、137頁）
    ，而原告名下在臺南市區僅有系爭房屋，別無其他房產，有
    原告財產所得調件明細表存卷可參（見南簡卷第19至24頁）
    ，是原告主張退休後要以系爭房屋自住，就近幫忙在臺南工
    作之女兒照顧小孩，應可認原告有收回系爭房屋自住之正當
    理由及必要。
　⒉原告配偶袁世蘋已於111年1月21日與被告以Line通話聯繫，
    通話中以自住自用為由，向被告為終止租約之意思表示，同
    日原告以簡訊通知被告「租約早就到期，不能一延再延，請
    被告於111年2月28日前交屋」，此日之後，原告配偶之哥哥
    袁世忠亦一再通知被告請於2月28日交屋，並向被告稱屋主
    要「收回自行使用」等情，為兩造所不爭執，且有卷附之LI
    NE對話紀錄可參（見南簡卷第57至113頁），已符合民法第4
    50條第2、3項定期催告之規定，是雙方之租約已於111年2月
    28日合法終止，是原告本於第455條前段租賃物返還請求權
    之法律關係，請求被告遷讓返還系爭房屋予原告，為有理由
    。
㈢、無法律上之原因而受利益，致他人受損害者，應返還其利益
    ，民法第179條前段定有明文。又依不當得利之法則請求返
    還不當得利，以無法律上之原因而受有利益，致他人受有損
    害為要件，故其得請求返還之範圍，應以對方所受之利益為
    度，非以請求人所受損害若干為準，無權占有他人土地，可
    能獲得相當於租金之利益為社會通常之觀念（最高法院61年
    台上字第1695號判決先例意旨）。準此，承租人於租賃關係
    消滅後，如拒不返還租賃物，出租人除得訴請法院判令承租
    人返還租賃物外，並得依不當得利之法則請求承租人返還相
    當於租金之不當得利。本件被告於租賃關係消滅後迄未搬遷
    ，其繼續占有使用系爭房屋，依通常情形，已受有相當於上
    開房屋租金之利益，並致原告受有無法使用收益上開房屋之
    損害，本院審酌系爭房屋位於臺南市東區，周遭生活便利，
    其所受相當於租金之損害，參酌系爭契約之月租額以每月11
    ,000元為計算基準，尚屬合理。從而，原告本於不當得利之
    法律關係，請求被告應自111年7月20日起至遷讓返還系爭房
    屋之日止，按月給付原告11,000元，亦屬有據。
六、綜上所述，原告依租賃物返還請求權及不當得利之法律關係
    ，請求被告將系爭房屋遷讓返還予原告；被告應自111年7月
    20日起至遷讓返還前項所示房屋之日止，按月給付原告11,0
    00元，為有理由，應予准許。
七、原告雖聲請供擔保請准宣告假執行，惟本件原告勝訴部分，
    係就民事訴訟法第427條第1項所定訴訟適用簡易程序所為被
    告敗訴之判決，依同法第389條第1項第3款之規定，應依職
    權宣告假執行，併依同法第392條第2項規定，依被告聲請宣
    告被告如預供擔保後，得免為假執行。
八、訴訟費用，由敗訴之當事人負擔；法院為終局判決時，應依
    職權為訴訟費用之裁判。民事訴訟法第78條及第87條第1項
    分別定有明文。查本件原告起訴訴訟標的價額原為407,200
    元（遷讓房屋部分；給付租金部分為附帶請求，不併算價額
    ）、100,000元（精神慰撫金部分），各徵第一審裁判費為4
    ,410元、1,000元，嗣原告撤回精神慰撫金訴訟，並減縮請
    求給付不當得利之金額，依減縮聲明後之訴訟標的價額，應
    徵之裁判費為4,410元，故本件應由被告負擔之訴訟費用確
    定為4,410元（至於原告撤回精神慰撫金部分之訴訟費用應
    由原告自行負擔）。
九、本件事證已臻明確，兩造其餘攻擊防禦方法及舉證，核與本
    判決之結果不生影響，爰不另為贅論，附此敘明。　　
十、據上論結，本件原告之訴為有理由，判決如主文。
中　　華　　民　　國　　111 　年　　8 　　月　　1 　　日
  　　　　　　　　臺灣臺南地方法院臺南簡易庭　　　　　
                                  法  官　羅郁棣
以上正本證明與原本無異。
如不服本判決，應於送達後20日內向本庭（台南市○○路0段000
號）提出上訴狀（須按他造當事人人數附繕本）。
中　　華　　民　　國　　111 　年　　8 　　月　　2 　　日
　　　　　　　　　　　　　　　　　書記官  周玉茹